【裁判字號】    99,財管,32
【裁判日期】    990706
【裁判案由】    指定遺產管理人
【裁判全文】
臺灣板橋地方法院民事裁定              99年度財管字第32號
聲  請  人  乙○（台灣）商業銀行股份有限公司
法定代理人  甲○○
上列當事人間聲請選任遺產管理人事件，本院裁定如下：
    主      文
選任財政部國有財產局台灣北區辦事處為被繼承人丙○○（男、
民國○○年○ 月○○日生、身分證統一編號：Ｚ000000000號、生前最
後設籍：臺北縣板橋市○○路○ 段130 巷2 弄31號、民國92年1
月20日死亡）之遺產管理人。
程序費用由被繼承人丙○○之遺產負擔。
     理     由
一、按繼承開始時，繼承人之有無不明，而無親屬會議或親屬會
    議未於一個月內選定遺產管理人者，利害關係人或檢察官得
    聲請法院選任遺產管理人，並由法院依公示催告程序，定六
    個月以上之期限，公告繼承人，命其於期限內承認繼承；又
    被繼承人之所有繼承人均拋棄其繼承權者，亦準用關於無人
    承認繼承之規定，民法第1177條、第1178條第2 項、第1176
    條第6 項定有明文。
二、本件聲請意旨略以：聲請人與美商乙○銀行股份有限公司依
    企業併購法申請分割，聲請人為承受營業之既存銀行，是聲
    請人爰依民事訴訟法第176 條之規定，聲明承受訴訟，合先
    敘明。被繼承人丙○○於民國83年1 月24日向聲請人借款新
    台幣760,000 元，並簽訂「消費性借款約定書」，惟被繼承
    人自92年2 月7 日起即未依約繳納本息，本金尚欠434,868
    元。詎料，被繼承人於92年1 月20日死亡，經調閱被繼承人
    之全體繼承人之戶籍謄本，並與繼承人連絡始得知被繼承人
    未婚，其第1 順位繼承人即養女丁○○已偕孫女張若薇、張
    若彤共同向鈞院聲明拋棄繼承，其第2 順位繼承人即養父母
    已死亡，其第3 順位繼承人即兄弟姊妹中除陳木燧、陳敏德
    、陳建國、陳氏素娥、陳氏真真、陳氏金環均死亡外，其餘
    皆已向鈞院聲明拋棄繼承，其第4 順位繼承人即祖父母亦已
    死亡。聲請人業已寄發存證信函通知召開親屬會議未果，故
    已無其他親屬會議會員可供召開親屬會議，又經聲請人向台
    北律師公會登錄執業之各律師查詢，皆因業務繁忙不克勝任
    本件遺產管理人，致未能協調出合適人選，爰依法聲請選任
    財政部國有財產局為被繼承人丙○○之遺產管理人等語。
三、查本件聲請人主張之上開事實，業經聲請人提出行政院金融
    監督管理委員會金管銀外字第09800316561 號函影本、經濟
    部公司登記事項查詢頁面影本、消費性借款約定書暨繳款、
    欠款紀錄影本、被繼承人之除戶戶籍謄本、繼承系統表、繼
    承人之戶籍謄本、本院93年4月26日板院通家科春字第14991
    號函、郵局存證信函暨回執影本等件為憑，足堪信為真實。
    從而，聲請人以其為利害關係人身分聲請選任被繼承人丙○
    ○之遺產管理人，核與首揭規定尚無不合。
四、次按國有財產局係依國有財產法第9 條設立之機關，依法綜
    理國有財產事務，而所謂國有財產，係指國家依據法律規定
    或基於權利行使，或由於預算支出，或由於接受捐贈所取得
    之財產，又該法所指之權利，則係指地上權、地役權、典權
    、抵押權、礦業權、專利權、著作權、商標權及其他財產上
    之權利而言，此觀國有財產法第2 條第1 項、第3 條第1 項
    第4 款規定自明，是國家「依據法律規定．．．所取得之財
    產」、「財產上之權利」，均屬國有財產之範圍，而為國有
    財產局職掌之業務範圍。而民法第1185條無人承認繼承之賸
    餘財產，歸屬國庫之規定，賦予國庫對於將來遺產之歸屬有
    期待權（參見院字第2213號解釋意旨），解釋上應屬上開國
    有財產法所定依據法律規定取得之財產權之一種，故法院通
    知國有財產局有此種國家依法應得之期待權時，國有財產局
    依國有財產法之職掌，即應積極辦理。本院審酌被繼承人丙
    ○○之繼承人等均已於繼承開始後為拋棄繼承或死亡，且被
    繼承人之親屬亦未於繼承開始1 個月內選定遺產管理人，而
    被繼承人丙○○之遺產亟待管理，依前開司法院之解釋及國
    有財產法之規定，並斟酌遺產管理人之職務，依民法第1179
    條之規定，其程序相當複雜，任務頗為繁重，為保障債權人
    之利益及期程序之公正、公信起見，本院認選任財政部國有
    財產局為被繼承人丙○○之遺產管理人為適當。準此，聲請
    人所為聲請，依法尚無不合，應予准許。
五、依非訟事件法第157 條，裁定如主文。
中    華    民    國    99    年    7     月    6     日
                  家事法庭  法  官  林春長
以上正本係照原本作成。
如對本裁定抗告須於裁定送達後10日內向本院提出抗告狀。
中    華    民    國    99    年    7     月    6     日
                            書記官  高小婷

司法院資訊處製作；財團法人民間司法改革基金會備份。
